臺灣高等法院臺中分院民事判決
111年度上易字第123號
上  訴  人  柯永南  
訴訟代理人  盧錫銘律師                      
被上訴人    葉正偉（兼葉張淑英之承受訴訟人)

            葉正傑（兼葉張淑英之承受訴訟人)  

共     同
訴訟代理人  黃柏霖律師                      
上列當事人間請求損害賠償事件，上訴人對於民國110年12月13
日臺灣彰化地方法院110年度訴字第983號第一審判決提起上訴，
被上訴人並為訴之追加，本院於111年8月17日言詞辯論終結，判
決如下：
    主  文
上訴駁回。
第二審訴訟費用由上訴人負擔。
    事實及理由
壹、被上訴人葉張淑英於民國111年7月8日死亡，其繼承人為被
    上訴人葉正偉、葉正傑，其二人已於111年7月19日具狀聲明
    承受訴訟（見本院卷第115-123頁），於法並無不合，應予
    准許。
貳、實體方面 
一、被上訴人主張：
    坐落彰化縣○○鎮○○段000地號土地（下稱系爭耕地）原為其
    等之父葉振源所有，並依耕地三七五減租條例(下稱減租條
    例)規定與上訴人簽立耕地租約（下稱系爭耕地租約），經
    彰化縣○○鎮公所(下稱○○鎮公所)核定在案。嗣葉振源於民國
    105年間死亡後，由其等繼承系爭耕地，並經協議分割遺產
    而將系爭耕地分歸被上訴人葉正偉、葉正傑（下稱葉正偉等
    2人）所有，已變更系爭耕地租約出租人為葉正偉等2人。詎
    因上訴人於系爭耕地上興建工廠，將部分耕地變更為非農業
    使用而未自任耕作，違反系爭租約及民法第438條承租人義
    務，葉正偉等2人遂依減租條例第16條第2項之規定，訴請確
    認與上訴人就系爭耕地租約之租賃關係不存在，並請求上訴
    人拆除地上物後返還系爭耕地，經法院判決勝訴確定在案。
    惟被上訴人就葉振源遺產於辦理繼承時，為就系爭耕地辦理
    免徵遺產稅，向○○鎮公所申請農業用地作農業使用證明書（
    下稱農地農用證明），經○○鎮公所發覺系爭耕地上有部分建
    物，致無法取得農地農用證明而未能獲得免徵遺產稅，課稅
    遺產淨額因而增加新臺幣（下同）929萬8,666元，而適用10
    ％稅率，致其等受有遺產稅額外支出遺產稅92萬9,867元之損
    害，且該損害與上訴人未依系爭耕地租約使用收益系爭耕地
    具有相當因果關係。爰依民法第438條、第227條及追加依民
    法第184條第1項前段之規定，請求上訴人如數賠償及自起訴
    狀繕本送達翌日起至清償日止，按年息百分之5計算之遲延
    利息等語（原審判決被上訴人全部勝訴，並分別為准、免假
    執行之諭知，上訴人不服原判決，全部上訴）。並答辯聲明
    ：上訴駁回。
二、上訴人則以：
    依○○鎮公所105年5月12日○○○字第0000000000號函及其附件
    ，可見被上訴人得於改善後，申請復查或再次申請農業用地
    作農業使用證明書，然被上訴人於本件起訴前，未通知上訴
    人改善，是以，上訴人於系爭耕地雖有違審查項目第2項、
    第3項、第9項等規定，然非必然導致被上訴人須額外支付遺
    產稅之結果，兩者間並無相當因果關係，被上訴人請求上訴
    人賠償，即屬無據。縱認上訴人應負賠償責任，但被上訴人
    自始並未通知上訴人限期改善，即於105年9月9日逕向國稅
    局申請核課葉振源之遺產稅，被上訴人對增加支出遺產稅92
    萬9,867元損害之發生與有過失，且屬重大過失，依民法第2
    17條第1項規定，應予以免除上訴人之賠償責任等語，資為
    抗辯。並上訴聲明：㈠原判決廢棄。㈡被上訴人於第一審之訴
    駁回。
三、本件經兩造整理爭執、不爭執事項，並簡化爭點如下(見本
    院卷第96-97頁)：
  ㈠不爭執事項：
  ⒈系爭耕地原為葉振源所有，於62年間依減租條例規定與上訴
    人簽立系爭耕地租約，並於104年1月1日換發新租約（期間
    自104年1月1日起至109年12月31日止），且經○○鎮公所核定
    在案。嗣葉振源於105年2月12日死亡後，其全體繼承人即被
    上訴人等3人經協議分割遺產，將系爭耕地分歸葉正偉等2人
    取得，已變更系爭耕地租約出租人為葉正偉等2人（見原審
    卷第15頁之土地登記第二類謄本；第17-18頁之○○鎮公所函
    及其檢送之台灣省彰化縣私有耕地租約書）。
  ⒉被上訴人就系爭土地於105年4月26日委託地政士周溪圳向○○
    鎮公所申請「農業用地作農業使用證明書」，經○○鎮公所審
    查後，認系爭耕地上部分有建物，且未依法申請，而與審查
    項目第2項「農業用地上之農業設施已依法申請核准，且無
    擅自變更使用情事，經檢附相關證明文件。」、第3項「現
    場未有阻斷灌溉、排水系統等情事，或未有與農業經營無關
    或妨礙耕作之障礙物、砂石、廢棄物、柏油、水泥等使用情
    形。」、第9項「農業用地上有農舍或建物，並依法申請，
    且未有擅自改變使用情事者。」等規定不符，於105年5月12
    日以○○○字第0000000000號為不予核發證明書之處分（見原
    審卷第41頁之之○○鎮公所函）。
  ⒊葉正偉等2人以上訴人未自任耕作為由，於107年4月9日向彰
    化縣政府○○鎮公所申請調處及於107年4月27日會勘現場，先
    由彰化縣政府○○鎮公所於同年5月11日調處，因上訴人不願
    意排除系爭地上物而不成立，並移由彰化縣政府於同年6月2
    6日進行調處亦不成立（見原法院107年度訴字第691號卷第9
    -80頁彰化縣政府函附之調處筆錄、照片、會勘紀錄等文件)
    。
  ⒋被上訴人對上訴人訴請確認系爭耕地租約無效，並應將系爭
    耕地（面積2536平方公尺）返還予葉正偉等2人事件，經法
    院判決認系爭耕地租約因上訴人於104年8月24日起，就系爭
    耕地中關於系爭地上物占用之部分，有故意不自任耕作之情
    事，而向後全部無效，判決葉正偉等2人全部勝訴確定（下
    稱另案租佃爭議事件，見原審卷第19-39頁之臺灣彰化地方
    法院107年度訴字第691號民事判決書、本院108年度上易字
    第247號民事判決書、最高法院109年度台上字第2965號110
    年5月12日民事裁定書）。
  ⒌系爭土地上之1樓建物及圍牆(面積146平方公尺)為上訴人所
    興建使用（見原審卷第25頁彰化縣○○地政事務所107年8月3
    日土地複丈成果圖)。
  ⒍被上訴人就葉振源之遺產辦理繼承時，經財政部中區國稅局
    核定系爭土地遺產價額為929萬8,666元，被上訴人按10％稅
    率，繳納此部分遺產稅92萬9,867元（原審卷第43-44頁之財
    政部中區國稅局遺產稅繳清證明書、財政部中區國稅局105
    年度遺產稅繳款書）。
  ㈡主要爭點：
  ⒈被上訴人主張繳納之系爭土地遺產稅92萬9,867元為上訴人未
    自任耕作所生損害，是否可採。
  ⒉承上，被上訴人之主張若可採，上訴人抗辯被上訴人對支出
    遺產稅92萬9,867元損害之發生與有過失，依民法第217條第
    1項規定免除責任，是否可採。
  ⒊被上訴人選擇依民法第184條第1項前段、第227條第2項之規
    定，請求上訴人賠償92萬9,867元本息，有無理由？
四、得心證之理由
  ㈠被上訴人主張繳納之系爭土地遺產稅92萬9,867元為上訴人未
    自任耕作所生損害，應屬可採：
  ⒈本件依上訴人之陳述（見另案租佃爭議事件二審卷第50頁背
    面）及彰化縣○○地政事務所107年12月26日○○○字第00000000
    00號函（見另案租佃爭議事件原審卷第211、215頁），足證
    上訴人曾於104年8月18日申請同段000地號土地複丈，經地
    政人員於104年8月24日實地鑑界，實地釘樁鋼釘3支、塑膠3
    支，其地籍圖簿面積相符（容許誤差範圍內），並有檢附測
    量圖其上有柯永南於所有權人認定蓋章欄簽名。可知，上訴
    人至少於104年8月24日實地鑑界當時，即已知同段000地號
    土地的明確界址，並已知其於74至80年間再興建之系爭地上
    物，已逾越同段000地號土地地籍線而占到系爭耕地，其於
    當時並未主動將系爭地上物拆除，恢復到自任耕作之狀態，
    要屬故意不自任耕作之行為，且持續至被繼承人葉振源於10
    5年2月12日死亡時，仍未恢復農用，顯已違反系爭耕地租約
    及民法第438條規定之承租人義務。
　⒉按遺產中作農業使用之農業用地及其地上農作物，由繼承人
    或受遺贈人承受者，扣除其土地及地上農作物價值之全數。
    遺產及贈與稅法第17條第1項第6款定有明文。又作農業使用
    之農業用地及其地上農作物，由繼承人或受遺贈人承受者，
    其土地及地上農作物之價值，免徵遺產稅，並自承受之年起
    ，免徵田賦10年；依前二條規定申請不課徵土地增值稅或免
    徵遺產稅、贈與稅、田賦者，應檢具農業用地作農業使用證
    明書，向該管稅捐稽徵機關辦理。農業用地作農業使用之認
    定標準，前項之農業用地作農業使用證明書之申請、核發程
    序及其他應遵行事項之辦法，由中央主管機關會商有關機關
    定之。農發條例第38條第1項、第39條亦分別定有明文。依
    前開規定可知，遺產中之農業用地，由繼承人承受得免徵遺
    產稅者，須繼承時該被繼承人所遺之農業用地實際上作農業
    使用，且其繼承人自繼承開始時起，將該承受且實際上作農
    業使用之農業用地繼續供作農業使用，始足當之。且遺產中
    作農業使用之農業用地申請免徵遺產稅，依法應檢具農地農
    用證明向該管稅捐稽徵機關辦理，此乃納稅義務人就農業用
    地申請免徵遺產稅之法定要件。
　⒊系爭耕地原所有人葉振源於105年間死亡後，被上訴人辦理繼
    承時，欲辦理免徵上開耕地遺產稅，而申請農地農用證明，
    供向主管稽徵機關辦理免徵遺產稅，但因系爭耕地上部分有
    前揭上訴人未依法申請興建之地上物，致被上訴人無法取得
    農地農用證明，而未能獲得免徵遺產稅，課稅遺產淨額因而
    增加929萬8,666元，因此適用10％稅率，堪認被上訴人增加
    支出遺產稅92萬9,867元之損害，與上訴人未依約合法使用
    收益系爭耕地間，應有相當因果關係存在。上訴人辯稱於耕
    地有未經核准之農業設施時，不必皆發生有額外支付遺產稅
    之損害，其興建系爭地上物之行為與被上訴人支出前揭遺產
    稅之結果間無相當因果關係，實難遽採。
　⒋上訴人雖辯稱被上訴人未能取得農地農用證明之原因，除因
    系爭土地上有系争地上物未檢附合法文件外，尚因有阻斷灌
    溉、排水系統、有與農業經營無關或妨礙耕作之障礙物、砂
    石、廢棄物、柏油、水泥等情形，並非上訴人占有使用之部
    分，與上訴人無關云云；惟細繹彰化縣○○鎮○○000○0○00○○鎮
    ○○0000000000號函（見原審卷第41頁），其說明所載「本
    案旨揭地號上有部分建物，且未依法申請。與審查項目第二
    項：『農業用地上之農業設施已依法申請核准，且無擅自變
    更使用情事，經檢附相關證明文件。』；第三項：『現場未有
    阻斷灌溉、排水系統等情事，或未有與農業經營無關或妨礙
    耕作之障礙物、砂石、廢棄物、柏油、水泥等使用情形。』
    ；第九項：『農業用地上有農舍或建物，並依法申請，且未
    有擅自改變使用情事者。』等規定不符。本所不予證明。」
    ，已明白揭示不予核發農地農用證明之原因為「本案旨揭地
    號上有部分建物，且未依法申請。」，致與核發證明之審查
    項目第二項、第三項、第九項等規定不符，並非指系爭耕地
    上非其使用部分另有阻斷灌溉、排水系統等情事、有與農業
    經營無關或妨礙耕作之障礙物、砂石、廢棄物、柏油、水泥
    等使用情形，上訴人曲解該函文駁回農地農用證明申請之原
    因，上訴人此部分辯解自不足採。
  ⒌據上，上訴人於104年8月24日明知系爭地上物已占用部分系
    爭耕地後，並未主動將系爭地上物拆除，恢復到自任耕作之
    狀態，且持續至葉振源於105年2月12日死亡時，仍未恢復農
    用，已違反系爭耕地租約及民法第438條規定之承租人義務
    有故意不自任耕作之情事，且系爭耕地上有系爭地上物為○○
    鎮公所不予核發農地農用證明之原因，別無其他因素，致被
    上訴人因此無法申請免徵遺產稅，堪認被上訴人主張上訴人
    違法於系爭土地興建建物非作農業使用，致其受有上開支出
    遺產稅92萬9,867元之損害，且與被上訴人繳納稅款間具有
    相當因果關係，真實可採。
　㈡上訴人抗辯被上訴人對支出遺產稅92萬9,867元損害之發生與
    有過失，依民法第217條第1項規定免除責任，應不可採：
　⒈按課稅處分以課稅構成要件已被實現之期間或時點之事實及
    法律狀態，作為認定核課稅捐事實及應適用法律之時點。依
    遺產及贈與稅法第1條規定，遺產稅係就被繼承人死亡時所
    留財產課徵之稅捐，故於被繼承人死亡時，遺產稅之課稅要
    件即已實現，是遺產稅核課處分應以被繼承人死亡時作為認
    定與核課相關事實及適用法律之基準時點，而農業發展條例
    第39條第1項規定所應檢具之農地農用證明書，即係作為證
    明前述基準時點之事實狀態之用（最高行政法院104年度判
    字第118號判決意旨參照)。上訴人辯稱依農發條例第8條之1
    第2項後段規定及行政院農委會95年3月23日農企字第000000
    0000號函均顯示可補辦申請容許使用農業設施，並可再次申
    請取得農地農用證明云云；然依據上開規定之文義，應係農
    業設施之申請使用規範，尚與本件國稅局是否得免徵遺產稅
    情形有間。且依前揭說明，遺產稅於被繼承人死亡時，遺產
    稅之課稅要件就已實現，縱然事後再依其他情形取得農地農
    用證明，亦不能回溯證明被繼承人死亡時有農地農用而免除
    遺產稅之適用。佐之財政部中區國稅局彰化分局110年11月2
    3日中區○○○○○○字第0000000000號函示：本案繼承人若檢附
    「死亡時」之「農地農用證明書」，該筆土地價額929萬8,6
    66元得不計入遺產總額核課遺產稅等語（見原審卷第144-14
    5頁），益證系爭耕地縱於嗣後獲得農地農用證明，亦無法
    減免遺產稅，是上訴人此部分辯解，顯不足採。
  ⒉上訴人另辯稱系爭耕地未依農業使用狀態於被上訴人繼承前
    已存在，且被上訴人未先行通知上訴人於期限內改善，對損
    害發生有重大過失云云；惟被上訴人主張本件兩造另案租佃
    爭議事件，上訴人早已知道在系爭耕地上有未自任耕作之情
    形，但仍未主動拆除系爭地上物，甚至於另案歷經多年審理
    確定後，迄今仍未拆除，目前仍在強制執行當中一節，為上
    訴人所未否認，足認上訴人無論主觀意願或客觀事實都不可
    能在公所通知之期限內改善，再由被上訴人向公所申請復查
    ，故被上訴人不論有無通知其改善，實際上均無法適時取得
    農地農用證明，而得免徵遺產稅。況且，上訴人承租系爭耕
    地，即須保持耕地農用之狀態，但上訴人未將系爭耕地供農
    業使用，係違反爭耕地租約應負之承租人責任，被上訴人既
    無將上開事項通知上訴人之義務，自難認有何過失可言。再
    者，申請免徵遺產稅需被繼承人死亡時之農地農用證明，亦
    無從因事後改正而獲得減免，故被上訴人增加支出遺產稅92
    萬9,867元損害之原因，係因上訴人承租系爭耕地後未保持
    農用之狀態，應由其負債務不履行之損害賠償責任，而被上
    訴人對於損害之發生並無責任，上訴人主張民法第217條與
    有過失減免責任，即屬無據。
　㈢綜上所述，被上訴人依民法第227條之規定，本於耕地租約債
    務不履行之法律關係，請求上訴人給付92萬9867元及自起訴
    狀繕本送達翌日起算之遲延利息，為有理由，應予准許。
　　被上訴人另本於侵權行為之法律關係所為追加之訴，即無審
    究之必要。從而原審為上訴人敗訴判決，並分別為准、免假
    執行之宣告，理由雖有不當，但結論尚無二致，上訴人上訴
    意旨指摘原判決不當，求予廢棄改判，並無理由，應予駁回
    。
  ㈣本件事證已臻明確，兩造其餘之攻擊或防禦方法及所用之證
    據，經本院斟酌後，認為均不足以影響本判決之結果，爰不
    逐一論列。
五、據上論結，本件上訴為無理由，依民事訴訟法第449條第2項
    、第78條，判決如主文。
中　　華　　民　　國　　111 　年　　9 　　月　　7 　　日
                 民事第六庭   審判長法　官  楊熾光
                                    法　官  戴博誠
                                    法　官  莊宇馨
正本係照原本作成。
不得上訴。
                                    書記官  黃粟儀
　　　　　　　　　　　　　　　　　　
中　　華　　民　　國　　111 　年　　9 　　月　　7 　　日